【裁判字號】    99,台上,4197
【裁判日期】    990707
【裁判案由】    妨害性自主
【裁判全文】
最高法院刑事判決            九十九年度台上字第四一九七號
上  訴  人  甲○○
選任辯護人  邱清銜律師
上列上訴人因妨害性自主案件，不服台灣高等法院中華民國九十
七年十二月三十一日第二審更審判決（九十七年度上更(一)字第五
九八號，起訴案號：台灣桃園地方法院檢察署九十三年度偵續字
第四二號），提起上訴，本院判決如下：
    主  文
原判決撤銷，發回台灣高等法院。
    理  由
本件原審認定上訴人甲○○有原判決事實欄所載強制性交犯行，
因而撤銷第一審之科刑判決，改判論處上訴人對於男子以強暴之
方法而為性交罪刑（有期徒刑三年），固非無見。
惟查：(一)、民國八十八年四月二十一日增訂之刑法第十條第五項
關於「性交」之定義，依其文義解釋，係指：一、加害人以其性
器，進入被害人之性器、肛門或口腔之性侵入行為；二、以加害
人性器以外之其他身體部位或器物，進入被害人之性器、肛門之
性侵入行為。嗣為顧及女對男之「性交」及其他難以涵括於「性
侵入」之概念，該條文於九十四年二月二日修正（九十五年七月
一日施行），增訂「或使之接合」之行為，以資涵括。將「性交
」之定義，修正為：稱性交者，謂非基於正當目的所為下列性侵
入行為：一、以性器進入他人之性器、肛門或口腔，或使之接合
之行為。二、以性器以外之其他身體部位或器物進入他人之性器
、肛門，或使之接合之行為。是刑法第十條第五項修正前、後，
有關「性交」之定義，二者並不相同。修正前並無涵括「使之接
合」行為在內。故於修正前，如使男性被害人之性器進入男性或
女性加害人之口腔內之行為，因非以性器或性器以外之其他身體
部位或器物，「進入」被害人之性器、肛門之性侵害行為，自非
屬修正前刑法第十條第五項所定義之「性交」，應屬「猥褻」行
為。本件上訴人於九十一年八月九日如確有原判決事實欄所記載
以口含住Ａ男（七十六年五月出生，真實姓名年籍均詳卷）生殖
器之行為，揆之上開說明，即非屬其行為時法律所稱之「性交」
行為，自應適用有利於上訴人之修正前法律，不能論處其強制性
交罪，乃原判決未比較關於「性交」定義之新舊法律規定，逕引
刑法第二百二十一條第一項規定論處上訴人對於男子以強暴之方
法而為性交罪刑，其適用法則顯有未當。(二)、審理事實之法院，
為發現真實，或基於公平正義之維護或對被告之利益有重大關係
之事項，對案內於客觀上應行調查，且非不能調查之證據，均應
依法詳為調查，然後基於調查所得之心證，以為判斷事實之基礎
。如事實尚非明確，而有應調查之證據未予調查，尚難遽為被告
有利或不利之認定。如遽行判決，即有應於審判期日調查之證據
未予調查之違法。又認定犯罪事實所憑之證據，雖不以直接證據
為限，間接證據亦包括在內；然而無論直接或間接證據，其為訴
訟上之證明，須於通常一般之人均不致有所懷疑，而得確信其為
真實之程度者，始得據為有罪之認定。而被害人被害經過所為之
陳述，其目的在於使被告受刑事訴追處罰，與被告處於絕對相反
之立場，其指證、陳述縱無瑕疵可指，仍不得作為有罪判決之唯
一依據，應調查其他證據以察其是否與事實相符，亦即仍須有補
強證據以擔保其指證、陳述之真實性，始得採為斷罪之依據。若
被害人之指證本身已有重大瑕疵，依嚴格證明之法則，自無法憑
為犯罪事實之認定，其理甚明。本件原審認定上訴人有原判決事
實欄所載強制性交犯行，無非以Ａ男於第一審及原審之證述為其
主要論據，再以上訴人之部分供詞及拍攝上訴人身體特徵之照片
為其補強證據（見原判決第三頁至第七頁理由貳之一）。然上訴
人始終否認有對Ａ男為任何強制性交或猥褻之行為。上訴人於偵
查中雖坦承其胸前有疤痕，陰毛有修剪，性器未勃起，約四、五
公分等語（見九十二年度偵字第二八六七號偵查卷〈下稱偵查卷
〉第三十八頁反面）；於警詢中，對於警方詢問：有無以000000
0000號語音信箱說「○，我錯了，你落跑了」乙節，上訴人復供
陳：「伊有留言說對他（指Ａ男）不禮貌的地方就算了」等語（
見偵查卷第四頁）；以及上訴人胸前疤痕之照片等證據（見九十
三年度偵續字第四十二號偵查卷第三十七頁、第一審卷第六十二
頁），縱能據以佐證Ａ男指述上訴人有撫摸伊性器、對伊口交，
及拉伊手撫摸上訴人性器等事實。但關於上訴人是否有以強暴之
方法，對Ａ男為前述口交等行為，原判決則僅憑Ａ男於第一審指
述：「伊淋浴出來，被告就直接拉伊去床上，被告在伊身上亂親
還有亂舔，後來還在伊下體作口交的動作」、「伊要推開他（指
上訴人），但是被告將伊壓在床上，被告是用手壓住伊肩膀，伊
一直想起來，但是被告把伊壓住」、「伊當時有想要逃跑，但被
告把伊壓住」等語（見原判決第三頁第二十四行至第二十八行）
為其論罪之唯一依據，並無其他補強證據以資佐證Ａ男上開關於
上訴人有以強暴方法為之之指述與事實相符。再觀之原判決事實
欄認定：「甲○○為○○○○○○公司之總監，平時經常承辦各
種活動，並帶領樂團於各種活動中演出。」、「嗣甲○○即隨意
要求Ａ男於一樓處彈奏電子琴後，乃向Ａ男稱其程度不佳後即上
二樓，而『Ａ男亦隨同上樓』。……Ａ男因之前外出時流汗不適
，乃不疑有他，『依議至浴室洗澡』後，僅著內、外褲，未著上
衣走出浴室時，……嗣甲○○即於當日十九時許，撥打電話叫車
並『給予Ａ男新台幣（下同）一千元之車資以送Ａ男離開返家』
。Ａ男返家後，……十分恐慌，乃未立即將此事告知家人，直至
同年十月十五日，Ａ男始告知家人上情，並報警查獲。」等情（
見原判決第一頁倒數第十六、十五行，第一頁倒數第二行至第二
頁第十五行）。並於理由欄說明：「據被告與被害人（指Ａ男）
之供述，該二人於九十一年八月九日僅係第二次見面，目的在測
試被害人使用樂器之能力，雙方之前並無深交。」等由（見原判
決倒數第四行至第二行），如果均無訛，上訴人身為公司總監，
Ａ男僅是前來測試使用樂器能力，且上訴人對Ａ男之演奏並不滿
意，二人又剛認識不久，Ａ男何以會自行跟隨上二樓非屬工作室
之上訴人私人居住處，且同意至浴室洗澡？上訴人為何叫車並給
予Ａ男一千元車資？似與常情不符。再者，Ａ男既係遭上訴人以
強暴之方法對之為口交等行為，於離開上訴人住處後，何以事隔
二個多月後才告知家人？究竟實情如何，尚待調查究明。此均攸
關上訴人有無被訴之強制性交犯行，為發現真實，自有進一步調
查有無其他補強證據足以擔保Ａ男所述上訴人對其口交時係以強
暴方法為之等供述為真實，乃原審對此俱未調查審認，根究明白
，遽為不利於上訴人之認定，難謂無調查職責未盡之違法。上訴
意旨執以指摘原判決違法，尚非全無理由，應認仍有發回更審之
原因。
據上論結，應依刑事訴訟法第三百九十七條、第四百零一條，判
決如主文。
中    華    民    國  九十九  年    七    月    七    日
                      最高法院刑事第十三庭
                          審判長法官  賴  忠  星
                                法官  呂  丹  玉
                                法官  吳      燦
                                法官  蔡  名  曜
                                法官  葉  麗  霞
本件正本證明與原本無異
                                      書  記  官
中    華    民    國  九十九  年    七    月   十四   日
                                                      Ｑ

司法院資訊處製作；財團法人民間司法改革基金會備份。
